【裁判字號】    97,訴,1419
【裁判日期】    980911
【裁判案由】    回復原狀等
【裁判全文】
臺灣士林地方法院民事判決              97年度訴字第1419號
原      告  乙○○
            丙○○
共      同
訴訟代理人  賈育民律師
被      告  何維浩即簡惟浩）.
                        樓
訴訟代理人  甲○○
上列當事人間回復原狀等事件，本院於民國98年8 月12日言詞辯
論終結，判決如下：
    主      文
被告應將坐落臺北市○○區○○段一小段63地號土地上門牌號碼
臺北市○○區○○路3 段146 號5 樓頂如附圖所示屋突一層增建
部分50.76 平方公尺、樓梯4.44平方公尺、鐵皮平台2.38平方公
尺、陽台3.63平方公尺，總計61.21 平方公尺，及屋突二層增建
部分19.36 平方公尺之建物拆除，將樓頂平台回復原狀。
訴訟費用由被告負擔。
    事實及理由
一、原告主張：
（一）兩造分別為坐落臺北市○○區○○段一小段63號土地（下
      稱系爭土地）上、門牌號碼臺北市○○區○○路3 段146
      號3 、4 、5 樓建物（分別為1012、1013、1014建號，以
      下分別以樓層簡稱）之所有權人，該棟建物為5 層樓三拼
      式之公寓建築（全棟合稱系爭公寓）。系爭公寓5 樓樓頂
      ，除有樓梯間、公用水塔、機械室等公共設施外，另設計
      有瞭望室，歸5 樓建物單獨所有，其餘為樓頂平台，屬系
      爭公寓全體區分所有權人所共有。詎被告之前所有權人，
      竟將機械室移作私用，並於其旁樓頂平台上，搭蓋如附圖
      所示5 樓頂屋突1 層、2 層之違章增建物（下稱系爭增建
      ）。被告於96年10月間買受取得5 樓建物，並受讓系爭增
      建後，旋於97年1 月間大興土木，將系爭增建重新隔成多
      間小套房，增設多套衛浴設備，準備出租營業。而因被告
      上述行為，致使建築已逾21年之系爭公寓承載過重，造成
      各樓層建物分別發生各種龜裂毀損之情形，嚴重危害居住
      安全。
（二）按樓頂平台應依平台之方法使用，系爭增建顯然逾越一般
      社會通念所能接受之使用方式，且違反建築法令。原告否
      認共有人間存有頂樓平台由5 樓建物所有權人專用之約定
      ，亦否認有默許系爭增建存在20餘年之事實。況且，縱經
      其他共有人同意，亦因違反建築法令，依民法第71條規定
      應屬無效。原告乃系爭公寓5 樓頂平台之共有人，爰本於
      民法第767 條、第821 條規定，提起本訴，請求被告拆除
      系爭增建，將樓頂平台回復原狀。並聲明：如主文所示。
二、被告則以：伊於96年間向前手購買5 樓建物，所有權包含6
    樓、7 樓（應指5 樓頂1 層、2 層部分），伊購得5 樓建物
    當時，系爭增建即為現狀，伊僅在5 樓建物施工裝潢，施工
    期間曾將建材堆放在5 樓頂平台處，惟伊並未增建。伊亦僅
    使用屬於5 樓建物所有權登記之範圍，並未使用系爭增建。
    之後5 樓頂平台上之棚子及5 樓頂2 層增建，均遭臺北市建
    築管理處予以拆除。由空照圖顯示，5 樓頂之增建物早已存
    在多年，在原告及其他所有權人之默許下，5 樓頂由5 樓建
    物所有權人使用之事實已存在20餘年，此亦為一般之習慣。
    原告本件請求，應無理由等語，資為抗辯。並聲明：原告之
    訴駁回。
三、經核︰
（一）原告乙○○為4 樓建物之所有權人，原告丙○○為3 樓建
      物之共有人。
（二）被告則基於買賣之原因，於96年11月21日登記取得5 樓建
      物之所有權暨系爭土地應有部分10000分之715。5樓建物
      所有權之登記範圍，除第5層面積95.59平方公尺、陽台10
      .70平方公尺、雨遮0.61平方公尺外，另包含屋頂（即5樓
      頂）突出物瞭望室15.68平方公尺。
（三）系爭公寓之共同部分，登記為臺北市○○區○○段一小段
      1025建號，登記範圍包含地下層106.21平方公尺，屋頂突
      出物（即5 樓頂）1 層21.64 平方公尺及2 層36.05 平方
      公尺，其中1 層包含水箱11.89 平方公尺、樓梯間9.75平
      方公尺，2 層則包含機械室、水箱等共計36.05 平方公尺
      。
（四）5 樓頂除上述登記之突出物外，其餘原應為樓頂平台部分
      ，另有如附圖所示屋突1 層增建50.76 平方公尺、陽台3.
      63平方公尺、鐵皮平台2.38平方公尺、樓梯4.44平方公尺
      ，總計61.21 平方公尺（下稱系爭屋突1 層增建），以及
      屋突2 層增建19.36 平方公尺（下稱系爭屋突2 層增建，
      與系爭屋突出1 層增建合稱為系爭增建）。系爭屋突2 層
      增建部分屋頂已被敲除，現有3 面牆壁與登記之屋頂突出
      物2 層部分相連，有1 道門可互通。登記之屋頂突出物1
      層、2 層部分有樓梯內部相通。系爭屋突1 層增建內部有
      2 間空房間、1 間儲藏室，與登記之屋頂突出物1 層部分
      相通。
      以上各項，有原告所提出3 至5 樓建物登記謄本、1025建
      號建物登記謄本、5 樓及1025建號之建物測量成果圖謄本
      、系爭土地登記謄本附卷可稽；並經本院會同臺北市中山
      地政事務所測量人員現場履勘，並囑託該所測量明確，有
      本院勘驗筆錄及該所測繪之複丈成果圖（即附圖）存卷足
      憑，均堪認定為真實。
四、爭點之論述︰
    本件之爭點應在於：（一）被告是否為系爭增建之事實上處
    分權人？（二）系爭增建有無合法之占有權源？原告得否請
    求被告拆除之？
    茲分別論述如下：
（一）被告應為系爭增建之事實上處分權人：
      按建物之拆除為事實上之處分，未辦理保存登記之建物，
      原始起造人或其受讓人始享有處分之權能，而得為拆除之
      行為。是請求為拆除建物之給付行為，自應以事實上處分
      權人為對象。被告雖抗辯：伊96年間購買5 樓建物，系爭
      增建即為現狀，伊並未增建，亦僅使用屬於5 樓建物所有
      權登記之範圍，並未使用系爭增建云云。然查，系爭公寓
      5 樓頂登記之屋頂突出物，包含屬於5 樓建物所有之瞭望
      室15.68 平方公尺，以及屬於1025建號之水箱11.89 平方
      公尺、樓梯間9.75平尺（1 層部分）及機械室、水箱等共
      36.05 平方公尺（即2 層部分），有上述建物登記謄本及
      建物測量成果圖謄本可憑。而系爭增建與上述登記範圍，
      或內部相通、或有門互通，顯然與登記為1025建號共用部
      分及登記屬被告5 樓建物範圍之突出物瞭望室整體相通，
      均為5 樓建物整體使用範圍甚明，足認被告買受5 樓建物
      後，亦併同受讓系爭增建，而為系爭增建之事實上處分權
      人無訛。縱認系爭增建部分隔間內部空置，亦不影響被告
      為事實上處分權人之事實。
（二）被告就系爭增建坐落之5樓頂平台部分，並無合法專有之
      占有權源，構成無權占有，原告得請求被告拆除系爭增建
      ：
   1、按所有人對於無權占有或侵奪其所有物者，得請求返還之
      。各共有人對於第三人，得就共有物之全部為本於所有權
      之請求。但回復共有物之請求，僅得為共有人全體之利益
      為之。民法第767條前段、第821條分別定有明文。次按共
      有人對共有物之特定部分使用收益，仍須徵得他共有人全
      體之同意，非謂共有人得對共有物之全部或任何一部有自
      由使用收益之權利。如共有人不顧他共有人之利益，而就
      共有物之全部或一部任意使用收益，即屬侵害他共有人之
      權利（最高法院62年臺上字第1803號判例參照）。再按當
      事人主張有利於己之事實者，就其事實有舉證之責任。民
      事訴訟法第277條但書規定甚明。而以無權占有為原因，
      請求返還所有物之訴，被告對原告就其物有所有權存在之
      事實無爭執，而僅以非無權占有為抗辯者，原告於被告無
      權占有之事實，無舉證責任。被告應就其取得占有，係有
      正當權源之事實證明之。如不能證明，則應認原告之請求
      為有理由（最高法院85年度臺上字第1120號判決意旨參考
      ）。
   2、系爭公寓5 樓頂平台部分，係屬包含兩造在內、系爭公寓
      全體區分所有權人所共有，此觀諸公寓大廈管理條例第7
      條第3 款、第8 條第1 項等規定即得明瞭。而被告抗辯其
      非無權占有云云，參諸前揭說明，自應由其就其有合法占
      有權源之利己事實負舉證之責。被告雖抗辯：系爭增建早
      已存在多年，在原告及其他所有權人之默許下，5 樓頂由
      5 樓建物所有權人使用之事實已存在20餘年，此亦為一般
      之習慣云云。然為原告所否認。考以被告並未能舉出任何
      積極證據，足證系爭增建搭建時確經全體區分所有權人之
      同意，亦無從認定全體共有人間，確有明示頂樓平台由5
      樓建物專有使用之分管約定存在。而共有物之分管約定，
      不以訂立書面為要件，固亦得有默示分管契約存在之情形
      。然默示分管契約之存在，須以共有人間實際上劃定使用
      範圍，對各自占有管領之部分，互相容忍，對於他共有人
      使用、收益，各自占有之部分，未予干涉，已歷多年為要
      件。本件系爭增建所坐落5 樓頂平台部分，僅為被告單獨
      排他性之專用，顯然並無共有人間實際劃定使用範圍，各
      自占有管領部分共有物之情形，自無從默示成立分管契約
      。至於被告所辯5 樓頂由5 樓建物所有權人使用，為一般
      之習慣乙節，核以公寓大廈共有部分之使用性質、分管方
      式不一而足，仍應視共有人間之約定內容而定。被告就其
      此部分抗辯之情，亦未能舉證以明，即難認定確有上述被
      告所指一般習慣存在之事實。
   3、綜上以解，被告既未能舉證證明其就系爭增建所坐落5樓
      頂平台部分，有何合法專用之占有權源，則原告主張被告
      構成無權占有乙情，即堪信為真正。
六、從而，原告本於民法第767條、第821條規定，請求被告被告
    應將坐落臺北市○○區○○段一小段63地號土地上門牌號碼
    臺北市○○區○○路3段146號5樓頂如附圖所示屋突1層增建
    部分50.76平方公尺、樓梯4.44平方公尺、鐵皮平台2.38平
    方公尺、陽台3.63平方公尺，總計61.21平方公尺，及屋突2
    層增建部分19.36平方公尺之建物拆除，將樓頂平台回復原
    狀，為有理由，應予准許。
七、本件判決基礎已臻明確，兩造其餘攻防方法及訴訟資料經本
    院審酌後，認與判決結果不生影響，無逐一論述之必要，併
    此敘明。
八、據上論結，本件原告之訴為有理由，依民事訴訟法第78條，
    判決如主文。
中    華    民    國    98    年    9     月    11    日
                  民事第三庭
                            法  官  施月燿
以上正本係照原本作成。
如對本判決上訴，應於判決送達後20日內向本院提出上訴狀
中    華    民    國    98    年    9     月    18    日
                            書記官  于耀文


司法院資訊處製作；財團法人民間司法改革基金會備份。
